臺灣高等法院臺中分院民事判決
110年度上字第84號
上  訴  人  姜森    
訴訟代理人  蘇毓霖律師
被上訴人    曾榮宏  

訴訟代理人  劉正穆律師
            李秋峰律師
上列當事人間請求協同辦理合夥清算事件，上訴人對於中華民國
109年12月10日臺灣苗栗地方法院109年度訴字第403號第一審判
決提起上訴，本院於110年12月1日言詞辯論終結，判決如下：
    主  文
上訴駁回。
第二審訴訟費用由上訴人負擔。
    事實及理由
ㄧ、上訴人主張：兩造於民國100年間，合意就坐落苗栗縣造橋  
    鄉大桃坪段412-1 、412-2 、414 、415 、882 、882-1至8
    82-9 地號等14筆土地（下稱系爭土地）合夥開發，約定由
    被上訴人出資新臺幣（下同）1450 萬元買系爭土地，伊則
    以勞務出資，統籌系爭土地合併分割、整合開發及出售之工
    作，所獲利潤由兩造平均分配即各2分之1 。嗣系爭土地於1
    02年間合併分割為如原判決附表（下稱附表）所示之10筆土
    地，且鋪設水溝、道路完畢，合夥目的事業初步可認為已完
    成，然被上訴人卻於103 年間拒絕伊進行土地銷售，而自行
    委託仲介出售，應認合夥目的已無法完成，依民法第692條
    第1項規定，合夥因而解散。伊於108 年12月5 日以新竹樹
    林頭郵局第81號存證信函促請被上訴人進行合夥清算，未獲
    置理。爰依合夥契約之法律關係，聲明求為判決：㈠被上訴
    人應協同上訴人清算兩造如附表土地之合夥財產；㈡被上訴
    人於前項清算後，應將剩餘財產依各合夥人出資比例計算返
    還於上訴人；㈢被上訴人因合夥清算後，應給付上訴人之金
    額，於被上訴人為計算之報告前，保留被上訴人應給付範圍
    之聲明；㈣願供擔保請准宣告假執行。
二、被上訴人抗辯：系爭土地係被上訴人個人出資1650 萬元所
    購入，上訴人並無出資，亦無約定上訴人以勞務出資乙事。
    兩造為合作開發，由上訴人尋找買主，系爭土地將來若出售
    ，會按仲介費行情給予上訴人利潤，縱系爭土地無法全數販
    售獲利，上訴人亦未承擔任何投資失利之風險，故兩造就系
    爭土地並未成立合夥契約。上訴人雖以被上訴人於原法院10
    6年度重訴字第49號、本院108年度重上字第46號請求給付墊
    款事件（下稱另案）主張兩造就系爭土地成立合夥關係，但
    兩造實未就合夥達成共識，此由上訴人於刑事案件稱其以造
    橋農會貸款800萬元為出資，或稱其以另案墊付之1600萬元
    為出資，嗣於本件又改稱其係以勞務為出資，即明兩造確實
    未就開發系爭土地是否互為出資、出資種類、金額、範圍等
    事項加以約定。上訴人依合夥之法律關係請求清算合夥財產
    ，並無理由。退步言之，縱認兩造間有互約出資經營共同事
    業之合意，然合夥之範圍既不明確，倘以系爭土地作為合夥
    財產，並以被上訴人購買系爭土地價金之平均作為上訴人之
    出資額，對被上訴人顯失公允。再者，合夥財產應先清償合
    夥之債務，其賸餘財產始應返還各出資人，是應先計算合夥
    之債務以確定有無賸餘財產等語。
三、原審為上訴人全部敗訴之判決，上訴人提起一部上訴，並上
    訴聲明：㈠原判決關於駁回上訴人後開第二項之訴部分廢棄
    。㈡被上訴人應協同上訴人清算兩造如附表土地之合夥財產
    。被上訴人則答辯聲明：上訴駁回（原審判決上訴人敗訴而
    未據上訴人聲明不服部分，業已確定，非本院審理範圍，下
    不贅述）。
四、本院之判斷：
  ㈠上訴人主張系爭土地為被上訴人出資購買，上訴人負責整合
    開發系爭土地，並將系爭土地合併分割如附表所示土地等情
    ，有土地登記第一類謄本及動產買賣契約書可稽（見原審卷
    第19-40頁、本院卷第43-27頁），並為被上訴人所不爭執（
    見本院卷第272頁），此部分事實自堪認定。
　㈡上訴人主張兩造就開發系爭土地有合夥契約關係存在，因被
    上訴人拒絕上訴人銷售系爭土地，該合夥已因目的無法完成
    而解散，被上訴人應偕同辦理清算合夥財產云云，則為被上
    訴人所否認，抗辯兩造間為合作開發關係，並無合夥關係存
    在等語。是本件應審究者，即為兩造有無共同開發系爭土地
    之合夥契約關係？上訴人依合夥之法律關係，請求被上訴人
    協同清算合夥財產，有無理由？茲析述如下。
　㈢兩造間並無共同開發系爭土地之合夥契約關係存在：　
  1.按合夥係二人以上互約出資以經營共同事業之契約；前項出
    資，得為金錢或其他財產權，或以勞務、信用或其他利益代
    之；金錢以外之出資，應估定價額為其出資額，未經估定者
    ，以他合夥人之平均出資額視為其出資額；分配損益之成數
    ，未經約定者，按照各合夥人出資額之比例定之；以勞務為
    出資之合夥人，除契約另有訂定外，不受損失之分配，民法
    第667 條、第677 條第1 項、第3 項分別定有明文。是出資
    乃為合夥之重要因素，各合夥人間出資若干？其以他物或勞
    務為出資者，如何估定價額為出資額？通常必有明確約定，
    始得為日後合夥權益之依據，尚難僅以二人以上，經營共同
    事業之意思一致，而不問出資條件為何？即可率認合夥契約
    成立（最高法院104 年度台上字第1223號判決參照）。是以
    合夥人就如何出資、對金錢以外之出資如何估定其價額，以
    及共同事業為何，均必須確實約定，始得成立合夥契約（最
    高法院95年度台上字第1933號判決參照）。
　2.上訴人主張兩造間就系爭土地有合夥關係存在，無非係以被
    上訴人於另案曾自承兩造間為合夥關係，為其主要論據（見
    原審卷第157頁）。查被上訴人於另案【即上訴人訴請返還
    同段884-8地號土地建屋款項（委任費用）事件】，所提上
    訴理由暨答辯狀記載：依上訴人於偵查中自認「我們說好我
    跟告訴人（即被上訴人）我們共同投資並分配上開土地即本
    件系爭土地及形式上登記０００名下之土地之利益」，及上訴
    人訴訟代理人於另案原審稱「該14筆土地以及現在房屋坐落
    的884-8地號土地及其他母地號為884地號之土地，都是由兩
    造先講好要共同開發，之後才由被告（即被上訴人）去向原
    地主洽談購買，購地的價款都是由被告出資，部分是被告的
    現款，部分是被告向桃園的大園農會貸款，並由原告（即上
    訴人）擔任保證人的方式去借款...，再委由原告興建房屋
    ，目的是為了要銷售884 附連的土地，以及尚未出售的該14
    筆土地中的其餘土地」等語，兩造係互約出資以共同經營事
    業，其合夥契約業已成立，而據以抗辯在合夥事業未完成清
    算程序前，上訴人不得請求給付墊款云云，固有該上訴理由
    暨答辯狀附卷足憑（見原審卷第145-148頁），並經本院調
    取另案卷宗核閱無誤。
　3.惟適用法律，則係法官之職責，不受當事人所主張法律見解
    之拘束。辯論主義之範圍僅為判決基礎之事實及其所憑之證
    據，而不及於法律之適用。又關於契約之定性即契約之性質
    在法律上應如何評價，屬於法律適用之範圍。法院依辯論主
    義之審理原則就當事人事實上之陳述，依調查證據之結果確
    定契約之內容後，應依職權判斷該契約在法律上之性質，不
    受當事人所陳述法律見解之拘束（最高法院99年度台上字第
    1422號判決參照）。被上訴人上開書狀雖援引上訴人於另案
    之陳述，據以抗辯兩造間就系爭土地、884-8地號、884地號
    土地之開發為合夥關係，然對於兩造係如何互約出資、出資
    種類、對金錢以外之出資如何估定其價額，以及共同事業為
    何等合夥成立之重要因素，均付之闕如，是其上開書狀，乃
    在駁斥上訴人關於884-8地號有委任關係，自無從僅依上開
    書狀之記載，即認被上訴人對於上訴人所主張「合夥契約關
    係」所應具備之要件事實，有何自認，而使上訴人脫免其舉
    證責任。
　4.上訴人另主張其就系爭土地之開發，與被上訴人間成立合夥
    ，兩造係約定由上訴人出資1,450萬元購買土地，其以統籌
    系爭土地合併分割、整合開發及銷售之勞務以代出資云云。
    惟觀諸上訴人於臺灣苗栗地方檢察署（下稱苗栗地檢署）10
    6年度偵字第1435號背信案件偵查中之供述，可知其或稱係
    以登記在其名下之系爭土地向造橋農會貸款800萬元作為出
    資，又或稱係以884-8地號土地上之建屋款項1600萬元作為
    出資（見原審卷第227-229頁），核與其於本件訴訟主張兩
    造係約定其以勞務出資乙節明顯不符，亦與其另案主張該88
    4-8地號土地之建屋款1600萬元為其基於委任契約所墊付之
    費用，有所矛盾，且反而顯示上訴人將兩造間多筆合作關係
    衍生之金錢往來，任意拼湊，欲以此證明兩造有合夥之意思
    表示合致情形。基此，上訴人主張兩造約定由其以勞務出資
    而成立合夥云云，亦難採信。
  5.再出資額與合夥人間分配損益之成數有關 （民法第677條規
    定參照），故在金錢以外以勞務、信用或其他利益出資，合
    夥人間應估定價額以為其出資額，以明其權義。上訴人雖主
    張其以勞務為出資，但亦自承兩造就其勞務出資如何估定價
    額為其出資額，並未為約定，僅就銷售後利潤分配比例為2
    分之1為約定（見本院卷第148頁）。另依證人０００證稱：伊
    於101年間開始擔任上訴人助理，當時是先開發884-8地號土
    地，再開發系爭土地，伊曾聽聞被上訴人說其出資（金），
    上訴人出專業，但對於其等約定內容為何並不清楚，偶爾被
    上訴人到工地現場，會一直說努力把房子蓋好，把土地賣掉
    ，大家就可以獲利，扣掉相關成本後，獲利一人一半等語（
    見本院卷第232-237頁），可見兩造就上訴人勞務出資所估
    定之價額、損益分擔之比例等合夥成立必要之點，未加以約
    定；至於系爭土地開發之損益分擔，亦僅有獲利分配，而乏
    虧損如何負擔之約定。核與合夥須在出資額比例具體明確前
    提下，據以計算分配損益成數顯然不同，而與民法之合夥契
    約有間。
　6.至上訴人雖主張其若僅為受任處理系爭土地出售之人，何須
    將系爭土地以合併分割方式進行整合、支付土地相關開發費
    用及規費，且以自己名義向造橋鄉農會貸款取得開發資金80
    0 萬元，又將其中400 萬元交給被上訴人，足見兩造應為合
    夥關係云云。然上訴人所稱上情，與合夥契約成立與否並無
    必然關連，仍容有其他協議（如合作關係、借名登記、委任
    辦理貸款等）存在之可能，足使上訴人願致力投入，以期在
    系爭土地高價出售後獲取利潤，然仍不足以作為兩造合夥關
    係存在之證明。　
　7.綜上各節，堪認兩造就開發系爭土地是否互為出資，及各人
    出資之種類、金額、如以勞務出資如何估定其價額、損益分
    擔比例等，均未加以約定。再有關經營之共同事業為何，上
    訴人在本件主張為系爭土地之開發銷售；然在前開背信案偵
    查中卻稱包含系爭土地及登記在訴外人０００名下之土地，均
    由兩造共同投資並分配利益，其範圍亦顯有不同，實難認兩
    造就合夥契約有關互約如何出資及經營何共同事業等要素，
    已達意思表示之合致。從而，上訴人主張兩造有共同開發系
    爭土地之合夥契約關係存在云云，即無足採。
　㈣承前所述，兩造間並無共同開發系爭土地之合夥契約關係存
    在，則上訴人依合夥之法律關係，請求被上訴人協同清算合
    夥財產，即無理由。
五、綜上所述，上訴人依合夥契約之法律關係，請求被上訴人協
    同清算兩造如附表土地之合夥財產，為無理由，應予駁回。
    原審為上訴人敗訴之判決，並無不合。上訴論旨指摘原判決
    不當，求予廢棄改判，為無理由，應駁回其上訴。
六、本件事證已臻明確，兩造其餘之攻擊或防禦方法及所用之證
    據，經本院斟酌後，認為均不足以影響本判決之結果，爰不
    逐一論列，併此敘明。
七、據上論結，本件上訴為無理由，爰判決如主文。　　
中　　華　　民　　國　　110 　年　　12　　月　　17　　日
        　　    民事第四庭    審判長法　官  林慧貞
　　　　　　　　　　　　　　        法　官  莊嘉蕙
　　　　　　　　　　　　　　　      法　官  劉惠娟
正本係照原本作成。       
如不服本判決，應於收受送達後20日內向本院提出上訴書狀，其
未表明上訴理由者，應於提出上訴後20日內向本院補提理由書狀
（均須按他造當事人之人數附繕本）。因疫情而遲誤不變期間，
得向法院聲請回復原狀。
上訴時應提出委任律師或具有律師資格之人之委任狀；委任有律
師資格者，另應附具律師資格證書及釋明委任人與受任人有民事
訴訟法第四百六十六條之一第一項但書或第二項所定關係之釋明
文書影本。如委任律師提起上訴，應一併繳納上訴裁判費。

                                    書記官  陳文明 

中　　華　　民　　國　　110 　年　　12　　月　　17　　日